臺灣高等法院刑事判決
109年度上易字第2361號
上  訴  人  臺灣士林地方檢察署檢察官
被      告  張素薇
上列上訴人因被告詐欺案件，不服臺灣士林地方法院109年度易
字第349號，中華民國109年10月29日第一審判決（起訴案號：臺
灣士林地方檢察署108年度偵緝字第1264號），提起上訴，本院
判決如下：
    主  文
上訴駁回。
    理  由
一、公訴意旨略以：被告張素薇明知並無支付款項之意，仍諉稱
    為屋主，委託告訴人陳晹竤（起訴書誤載為陳暘竤）於民國
    107 年12月22日起，在其所承租之新北市○○區○○路00巷0 號
    0 樓000 室進行室內裝潢工程，總工程款為新臺幣（下同）
    90,050元，被告於施工期間已支付3 萬元，詎告訴人於108 
    年1 月22日施工完畢後，向被告請求支付餘款，被告以不在
    國內、委託友人付款云云為由推託，嗣即避不聯絡，告訴人
    始知受騙，共損失60,050元。因認被告涉有刑法第339 條第
    1 項之詐欺取財罪嫌。
二、按犯罪事實應依證據認定之，無證據不得認定其犯罪事實。
    又不能證明被告犯罪者，應諭知無罪之判決，刑事訴訟法第
    154 條第2 項、第301 條第1 項分別定有明文。次按，事實
    之認定，應憑證據，如未能發現相當證據，或證據不足以證
    明，自不能以推測或擬制之方法，為裁判基礎；且認定不利
    於被告之事實須依積極證據，苟積極證據不足為不利於被告
    事實之認定時，即應為有利於被告之認定；另認定犯罪事實
    所憑之證據，雖不以直接證據為限，間接證據亦包括在內，
    然無論直接證據或間接證據，其為訴訟上之證明，須於通常
    一般之人均不致有所懷疑，而得確信其為真實之程度者，始
    得據之為有罪之認定，倘其證明尚未達到此一程度，而有合
    理之懷疑存在，無從使事實審法院得有罪之確信時，即應由
    法院為諭知被告無罪之判決（最高法院40年台上字第86號、
    30年上字第816 號、76年台上字第4986號判決意旨參照）。
    又依刑事訴訟法第154 條第2 項規定，有罪判決書理由內所
    記載認定事實所憑之證據，須經嚴格證明之證據，在無罪判
    決書內，因檢察官起訴之事實，法院審理結果認為被告之犯
    罪不能證明，所使用之證據不以具有證據能力之證據為限，
    故本件不再論述所引有關證據之證據能力。
三、又按刑法第339 條第1 項詐欺罪之成立，以意圖為自己或第
    三人不法所有，以詐術使人將本人或第三人之物交付為要件
    ，所謂以詐術使人交付，必須被詐欺人因其詐術而陷於錯誤
    ，若其所用方法，不能認為詐術，亦不致使人陷於錯誤，即
    不構成該罪（最高法院46年台上字第260 號判決意旨可資參
    照）。復考之刑法上詐欺罪之立法意旨，係以禁止於經濟行
    為中使用不當之方法得利為規範目的，經濟行為亦因其行為
    本質及類型，而於交易領域中有其特有之行為特性，法律原
    則上固應保障交易之秩序，惟於具體案例中，亦應顧及交易
    雙方為交易行為時，是否有具體情事，足認其違背正當之經
    濟秩序，而應予以制裁。否則，經濟行為本身原寓有不同程
    度之不確定性或交易風險，交易雙方本應自行估量其主、客
    觀情事及搜集相關資訊，以作為其判斷之參考。以購物、借
    貸、承攬或民間金錢借貸互助會為例，交易之當事人本應自
    行考量對方之資格、能力、信用，及交易內容之投資報酬率
    、資金風險等等因素，且因債務人於債之關係成立後，如有
    未依債之本旨履行民事債務之情形，以一般社會經驗而言，
    原因非出於一端，或因不可歸責之事由無法給付，或因合法
    得對他造主張抗辯而拒絕給付，皆有可能；申言之，苟無積
    極證據足以證明其在債之關係發生時，自始出於無意給付之
    詐欺意圖，縱令債之關係成立後，惡意不為履行，亦僅能令
    負民事之遲延給付責任，除具上開違反詐欺罪之具體情事外
    ，非謂當事人之一方有無法依約履行之情形，即得據此債信
    違反之客觀事態，而推定債務人原有詐欺之意圖或行為（最
    高法院30年上字第482 號判決意旨參照），否則刑事詐欺責
    任與民事債務不履行責任將失其分際，合先敘明。
四、公訴意旨認被告涉有上開詐欺取財罪嫌，無非係以被告之供
    述、證人即告訴人於警詢、偵查中及原審審理中之證述、被
    告與告訴人間通訊軟體LINE（下稱LINE）對話紀錄擷圖照片
    及被告之入出境資訊連結作業等資料為主要論據。訊據被告
    堅決否認涉有詐欺犯行，辯稱：伊雖有於起訴書所示時間、
    地點，以90,050元委託告訴人施作本案裝潢工程，告訴人是
    徐佳建的朋友，是經由徐佳建介紹承作本案裝潢工程。後來
    伊把錢給徐佳建，請他按照工程進度轉交給告訴人，107年1
    2月4日轉匯3萬元，另給現金2萬元、2萬元，共7萬元，給的
    錢已經超過本案工程款9 萬元，但是徐佳建有沒有拿給告訴
    人伊不知道。本案裝潢工程期間即107年12月底，伊名下華
    南銀行帳戶內的餘額還有16萬2 千多元，出國期間銀行戶頭
    裡面還有24萬9 千元，於12月24日回臺灣時有22萬1 千元，
    還有錢可以支付告訴人，根本不需要詐欺告訴人等語。
五、經查：被告於107 年12月22日曾委託告訴人在其所承租之本
    案房屋進行本案裝潢工程，總工程款為90,050元，而於108 
    年1 月9 日以匯款方式支付3 萬元與告訴人，餘款60,050元
    則至起訴前尚未給付等情，業據證人即告訴人於警詢、偵查
    中及原審審理中證述明確（見偵卷第7 至9 頁、偵緝卷第32
    至33頁、原審易字卷第59至68頁），復有告訴人指認犯罪嫌
    疑人紀錄表、告訴人與「世運春」間之LINE對話紀錄擷圖12
    張、告訴人於中國信託銀行之存款交易明細等證據在卷可稽
    （見偵卷第11至12頁、第23至33頁、原審易字第73頁），且
    為被告所不爭執（見原審易字卷第39至40頁），此部分之事
    實，首堪認定。
六、關於被告委請告訴人為裝潢工程是否施用詐術乙節，經查：
    證人即告訴人在原審審理中證稱：被告係透過友人徐佳建介
    紹始委請伊裝潢，伊認識徐佳建3年多，當初有到現場看，
    確定有要施工，施工包括天花板、水電和油漆，報價9萬多
    元。因為天花板木工是外包，伊轉包給外面，已經做好要請
    款，被告有先付3萬元。當時水電和油漆還沒做好等語。（
    見原審易字卷第60至61頁）而被告於施工後確實居住在施工
    地址，且曾按照施工進度給付款項，又最初告訴人業已評估
    裝潢內容而報價，施做之內容與一般房屋裝修無異，也非因
    被告願特別提高價格，始決定承做。而相關建材係施做在房
    屋內，並非另外交付被告，被告亦無法將之轉售他人，則就
    此等情形觀之，被告最初委請告訴人至本案房屋施工乙事，
    與一般委請裝修房屋流程並無何特異之處，難認有何詐術之
    實施。又起訴意旨以被告並非屋主而佯稱屋主，應有施以詐
    術之嫌，然告訴人若以業主是否為屋主乙事，做為是否承接
    工程之重要考量事項，應會要求被告出具房屋所有權狀，然
    本件告訴人並未指稱被告曾出具不實之房屋所有權狀，以取
    信告訴人。況依照一般房屋簡易裝潢（本件工程款僅有9萬
    元）情形，亦少有裝潢師傅要求察看所有權狀才願意施工，
    即使係承租人得到出租人同意，亦非不能為房屋裝潢，是被
    告是否自稱屋主乙事，難認係與施用詐術有關，而為被告不
    利之認定。
七、關於被告嗣後未完全給付工程款，是否意圖為自己不法所有
    乙節，經查：
　㈠被告於108年1月9日，曾給付告訴人3萬元，業據告訴人陳稱
    無訛，堪信為真實。然被告雖辯稱其已將本案剩餘裝潢工程
    款交與徐佳建，並請徐佳建代為轉交與告訴人乙節，證人徐
    佳建證稱：107 年12月4 日被告匯款3 萬元至我銀行帳戶之
    目的，乃係代為給付我在○○租屋處之租金，以及我之前代被
    告所支付之保釋金的一部分；107 年12月28日被告匯款1 萬
    元至我銀行帳戶之目的，乃係我向被告借款，上開款項均非
    被告要我轉交給告訴人的本案裝潢工程款等語（見原審易字
    卷第121 至123 頁）。觀之本件告訴人係於107年12月22日
    始承接本件工程，並報價，告訴人於108年1月間才完成天花
    板之施工向被告請款，是難認被告於107年12月4日匯款與徐
    佳建之3萬元係為給付本件工程款。又被告稱未親自交付工
    程款與告訴人係因其在國外云云，然被告係於107年12月25
    日即回國，有入出境資訊連結作業存卷可考（見偵緝卷第35
    頁），且當時告訴人亦還未完成工程施做，則其於107 年12
    月28日被告匯款1 萬元至徐佳建帳戶之款項亦難認是為給付
    工程款之用。又告訴人於108 年1 月10日、同年3 月5 日透
    過LINE之通話功能與被告聯絡，經告訴人確認其通話之對象
    確為被告本人等節，業據證人即告訴人於原審審理中結證明
    確（見原審易字卷第66至67頁），然被告於108年1月31日以
    訊息回覆稱「年後回台」、「真的很抱歉」等語（見偵卷第
    29頁）；又於同年3 月4 日稱「3/12的班機」等語（見偵卷
    第31頁），有上揭對話紀錄在卷可憑，堪認被告確係對告訴
    人告以不實之資訊，拖欠裝潢工程之餘款。
　㈡然被告後於本院審理期間中，業與告訴人達成民事和解，和
    解條件為每月給付1萬元，截至辯論終結前，業已於110年3
    月1日返還1萬元、110年4月20日返還5千元、110年5月返還5
    千元，有本院公務電話紀錄在卷可參（見本院卷第67、71、
    75、83頁），而今年5月間因疫情關係，多處場所關閉無法
    營業，被告稱無工作收入而無法按時還款，難認為虛，堪認
    被告非故意不履行和解條件。又被告就工程款部分共已支付
    5萬元，難認被告自始即無給付工程款之意。況被告稱業已
    搬離新北市○○區○○路00巷0 號0 樓000 室，房屋已經返還房
    東朱鷹英，目前係返回○○戶籍地居住，是被告就告訴人裝潢
    施工之材料亦無持續管領使用，難認被告最初委請告訴人為
    裝潢工程主觀上有何不法所有意圖。
　㈢再按民事債務當事人間，有未依債之本旨履行給付者，在一
    般社會經驗上原因非一，或因不可歸責之事由而不能給付，
    或因尚待第三人或其他不可預知之因素配合始能完成，或因
    合法主張抗辯而拒絕給付，或因財產、信用狀況緊縮而無力
    給付，甚至債之關係成立後，被告之履行能力發生負面變化
    ，而遲延給付，皆有可能，非必出於自始無意給付之財產犯
    罪一端；是若無足以證明其在債之關係發生時，自始即具有
    不法所有意圖之積極證據，亦僅能令負民事債務不履行之責
    任，要難以單純債務不履行之狀態，即推定被告自始即有不
    法所有意圖之詐欺犯意。本件被告雖迭經催討始陸續給付工
    程款，然被告自始並未否認有本件債務，且未避不見面，與
    告訴人簽立和解後，尚陸續給付款項，堪認本件被告未依債
    之本旨履行，應屬民事債務不履行之範疇，無法推定被告自
    始即有不法所有意圖之詐欺犯意。
八、綜上所述，公訴人所為舉證，尚不足使本院達於通常一般人
    均不致有所懷疑之程度，致未能形成被告有罪之確信，依罪
    證有疑利於被告及刑事犯罪須採嚴格證明之證據法則，即不
    得遽為不利被告之認定。是被告本案之犯罪自屬不能證明，
    依法應為無罪之諭知，以昭審慎。原審以不能證明被告犯罪
    為由，諭知無罪之判決，理由構成雖與本院稍有不同，經核
    尚無違誤。檢察官雖提起上訴，然前揭檢察官所列證據及卷
    內訴訟資料，經本院逐一剖析，參互審酌，仍無從獲得有罪
    心證，已俱如前述，檢察官上訴意旨僅就原審採證之職權行
    使再為爭執，核無理由，其上訴應予駁回。
據上論斷，應依刑事訴訟法第368條，判決如主文。
本案經檢察官鄭潔如提起公訴，檢察官許梨雯提起上訴，檢察官
朱婉綺到庭執行職務。
中　　華　　民　　國　　110 　年　　12　　月　　29　　日
                  刑事第八庭    審判長法　官  陳世宗
                                      法　官  吳勇毅
                                      法　官  呂寧莉
以上正本證明與原本無異。
不得上訴。
                                      書記官  賴資旻
中　　華　　民　　國　　110 　年　　12　　月　　29　　日